【裁判字號】    95,訴,3480
【裁判日期】    951229
【裁判案由】    毒品危害防制條例
【裁判全文】
臺灣高雄地方法院刑事判決              95年度訴字第3480號
公  訴  人  臺灣高雄地方法院檢察署檢察官
被      告  甲○○
                    現另案於臺灣屏東監獄執行中
上列被告因違反毒品危害防制條例案件，經檢察官提起公訴（95
年度毒偵字第7132號），本院判決如下：
    主  文
本件免訴。
    理  由
一、公訴意旨係以：被告甲○○明知海洛因為毒品危害防制條例
    第2 條第2 項第1 款明定之第一級毒品，不得施用或持有，
    仍於觀察勒戒執行完畢釋放後5 年內，基於施用第一級毒品
    海洛因之犯意，於民國95年7 月14日21時許採尿回溯26小時
    內某時（扣除遭警公權力羈留時間），在不詳地點將海洛因
    置於香菸內吸食，嗣為警於同年月14日21時30分許，在高雄
    市○○區○○路30巷31號前查獲，並扣得甲○○所持有之第
    一級毒品海洛因1 包（毛重0.3 公克），因認被告涉犯毒品
    危害防制條例第10條第1 項之施用第一級毒品罪嫌等語。
二、按「案件曾經判決確定者，應為免訴之判決」，刑事訴訟法
    第302 條第1 款定有明文。又按案件曾經判決確定者，應為
    免訴之判決，係以同一案件，已經法院為實體上之確定判決
    ，該被告應否受刑事制裁，即因前次判決而確定，不能更為
    其他有罪或無罪之實體上裁判；此項原則，關於實質上一罪
    或裁判上一罪，其一部事實已經判決確定者，對於構成一罪
    之其他部分，亦均應適用。
三、次按現行刑法業已於95年7 月1 日施行，而修正前刑法第56
    條規定：「連續數行為而犯同一之罪名者，以一罪論。但得
    加重其刑至2 分之1 。」，修正後之刑法則刪除上開第56條
    連續犯之規定，則95年7 月1 日以後，法律已無連續犯之規
    定可資適用。則就於跨越現行刑法施行前、後所為多次施用
    犯行之論罪，雖有認為：「對於施用毒品等之習慣性犯罪行
    為，於舊法時期發生並完成之行為，依裁判時之新法第2 條
    第1 項，適用有利於行為人之法律；於修正後發生並完成之
    犯罪，則依新法處理。前後兩者，再就刑法第51條之適用，
    依新法第2 條第1 項比較結果，適用舊法有關數罪併罰之規
    定處理。」（臺灣高等法院暨所屬法院因應新修正刑法施行
    座談會第17號提案之研討結論要旨參照），即將在修正前所
    犯數次施用毒品行為依修正前刑法之規定論以一個連續犯；
    另將在修正後所犯施用毒品行為，依新法處理（即可能論以
    一罪，但未說明是接續犯，或集合犯），然後再將此二段施
    用毒品行為，再論以數罪併罰。惟：
  (一)查被告於95年6 、7 月均持續有施用第一級毒品海洛因之行
    為，且因而成癮，施用第一級毒品海洛因之頻率約為2 、3
    天1 次等情，已據被告於95年11月8 日本院準備程序時陳明
    在卷，再參以被告於95年7 月14日為警採尿送驗結果，確呈
    嗎啡陽性反應，有卷附高雄市立凱旋醫院濫用藥物尿液檢驗
    報告1 紙可憑，足認上開被告自白應屬真實，得採為認定事
    實之證據資料。又參酌毒品危害防制條例第2 條第1 項規定
    的毒品，本即為具有成癮性之特質，益見本件被告施用毒品
    已然成癮，其施用毒品行為因成癮而具備反覆施用之本質。
  (二)又按「刑事法若干犯罪行為態樣，本質上原具有反覆、延續
    實行之特徵，立法時既予特別歸類，定為犯罪構成要件之行
    為要素，則行為人基於概括之犯意，在密切接近之一定時、
    地持續實行之複次行為，倘依社會通念，於客觀上認為符合
    一個反覆、延續性之行為觀念者，於刑法評價上，即應僅成
    立一罪。學理上所稱『集合犯』之職業性、營業性或收集性
    等具有重複特質之犯罪均屬之，例如經營、從事業務、收集
    、販賣、製造、散布等行為概念者是」（最高法院95年度台
    上字第1079號判決參照），而集合犯與連續犯之區別則在於
    立法者已將本質上具有反覆、延續實行之特徵予特別歸類而
    定為犯罪構成要件之行為要素，且依社會通念於客觀上認為
    符合一個反覆、延續性之行為觀念者即應僅成立集合犯之一
    罪，反之則係連續犯。而依毒品危害防制條例第2 條第1 項
    規定之「毒品」的定義，可知毒品因具有高度之成癮性及濫
    用性，即一方面因「耐藥性」影響，導致行為人必須逐漸增
    加施用劑量，方能達成相同效果；他方面則因「生理依賴性
    」及「心理依賴性」影響，導致行為人對毒品產生強烈渴求
    ，終至不能根絕；由此可知，施用毒品之行為本身，其構成
    要件之行為要素係具有成癮、濫用之反覆、延續實行，且依
    社會通念於客觀上認為符合一個反覆、延續性之行為觀念，
    於刑法評價上，即應僅成立「集合犯」之一罪。
  (三)且不論係將修正後所犯數次施用毒品行為，論以「接續犯」
    或「集合犯」，如再將修正前之數次施用毒品行為，論以「
    連續犯」，則就同一多次施用毒品行為，前後竟割裂理論適
    用，即有矛盾。況縱如上開研討結論要旨所認有新舊法比較
    ，而採有利於行為人之輕法，但上開結論「二段併罰說」，
    不但前段採取連續犯見解比採取集合犯見解更不利於行為人
    （即得加重其刑至二分之一），後段又與前段數罪併罰，等
    於前段加重，後段又因併罰再加重，就其結論反而更加不利
    於行為人。
  (四)綜上，本院認為施用毒品既屬集合犯之習慣犯的性質，不論
    於刑法修正前、後均是如此，故縱行為人於刑法修正前、後
    各有多次施用毒品行為，倘各次施用毒品之行為間，具有因
    成癮而反覆、延續施用之關係，均應僅論以一次構成要件的
    施用毒品行為，以求理論之一致。本件被告於95年6 、7 月
    現行刑法修正前後之間，多次持續施用毒品之行為，在時、
    空上均具有密接關係，且其行為於時、空之密接程度，均未
    因其間曾遭警查獲驗尿而中斷，則被告於該期間內之各次施
    用第一級毒品犯行，顯均係出於因成癮而反覆、延續施用之
    單一行為決意至明；從而在行為概念上，應均評價認屬包括
    一罪之集合犯，較為合理，也較符合社會通念。
四、公訴意旨雖認被告有於95年7 月14日21時為警採尿時許回溯
    26小時內某時施用第一級毒品海洛因之犯行，惟被告前已因
    於同年6 月7 日16時許施用第一級毒品海洛因之犯行，經本
    院於95年9 月15日以95年度訴字第2885號判處有期徒刑10月
    ，並於同年10月11日確定等情，此有上開刑事判決書、臺灣
    高等法院被告前案紀錄表各1 份在卷可佐。而被告自承其於
    自95年6 、7 月間均有持續施用第一級毒品海洛因，且施用
    頻率為每2 、3 天1 次等情，已如前述，足認本件被告被訴
    之施用第一級毒品犯行，與上開業經判決確定之施用毒品犯
    行，在時、空上均具有密接關係，顯均係出於因成癮而反覆
    、延續施用之單一行為決意至明；從而在行為概念上，應均
    評價認屬包括一罪之集合犯，係屬實質上一罪，而為同一案
    件，且均在前述案件既判力範圍內，則該案既已判決確定，
    本案應為其確定判決效力所及，揆諸前開說明，爰不經言詞
    辯論，就被告被訴施用第一級毒品部分，逕為諭知免訴之判
    決。
據上論結，應依刑事訴訟法第302 條第1 款、第307 條，判決如
主文。
中    華    民    國    95    年    12    月    29    日
            刑事第十六庭  審判長法  官  黃惠玲
                                法  官  郭宜芳
                                法  官  黃苙荌
以上正本證明與原本無異。
如不服本判決，應於送達後10日內，向本院提出上訴狀。
中    華    民    國    96    年    1     月    2     日
                                書記官  郭育秀


司法院資訊處製作；財團法人民間司法改革基金會備份。
